【裁判字號】    98,勞訴,75
【裁判日期】    990203
【裁判案由】    給付資遣費
【裁判全文】
臺灣士林地方法院民事判決              98年度勞訴字第75號
原      告  己○○
            戊○○
            庚○○
            辛○○
            丙○○
            甲○○
上六人共同
訴訟代理人  高瑩律師
被      告  英群企業股份有限公司
法定代理人  癸○○
訴訟代理人  乙○○
            丁○○
            壬○○
            謝孟馨律師
上列當事人間給付資遣費事件，本院於民國99年1 月20日言詞辯
論終結，判決如下：
    主  文
原告之訴駁回。
訴訟費用（減縮後）新臺幣肆萬捌仟柒佰壹拾捌元由原告負擔。
    事  實  及  理  由
壹、程序部分
    按訴狀送達後，原告不得將原訴變更或追加他訴，但經被告
    同意、請求之基礎事實同一或擴張減縮應受判決事項之聲明
    者，不在此限。民事訴訟法第255 條第1 項第1 款、第2 款
    、第3 款分別定有明文。原告起訴狀所載聲明第7 項為：「
    被告應給付原告甲○○（下稱甲○○。以下如分指各原告，
    均逕稱其名，省略原告之稱謂；如同指己○○、戊○○、庚○○、辛○○、丙○○、甲○○6 人，則合稱原告）新臺幣
    （下同）48萬4,859 元。」嗣於民國98年12月29日言詞辯論
    期日，變更其請求金額為42萬6,442 元（本院卷第30頁）。
    經核上開聲明之變更，為基於同一基礎事實，而減縮應受判
    決事項之聲明者，其訴之變更復經被告當庭表示同意（本院
    卷第27頁）。揆諸上開法條規定，其訴之變更自應准許。
貳、實體部分
一、原告起訴主張：
  (一)原告原均任職於被告公司。被告於97年底訂有員工優惠退休
    辦法（下稱系爭優退辦法），載明凡於被告公司之工作年資
    大於或等於7 年之員工，皆有權向被告提出退休之申請，申
    請期限為97年12月1 日至同年月31日。被告明知原告均符合
    系爭優退辦法之適用，惟為不使原告依系爭優退辦法申請退
    休，並未將系爭優退辦法依被告公告流程於被告內部網站對
    外公告，致原告無從知悉有系爭優退辦法。被告於未告知原
    告系爭優退辦法之情形下，佯稱因被告業務所需，須資遣原
    告，而於97年12月起至98年3 月間陸續資遣原告並發給原告
    資遣費。原告之到職日期、資遣日期、已領資遣費金額分別
    如附表一所示。
  (二)原告遭資遣後，始得知有系爭優退辦法，及有多名員工適用
    系爭優退辦法辦理優惠退休之情。被告刻意對原告隱瞞系爭
    優退辦法，使原告被迫接受資遣，致原告所領得之資遣費少
    於依系爭優退辦法計算之退休金，被告之行為，嚴重影響原
    告權益，並違反公平誠信原則。原告爰依系爭優退辦法，請
    求被告給付退休金，扣除原告已領之資遣費，其金額分別如
    附表二所示。
  (三)並聲明請求判決：
    1.被告應給付己○○69萬3,960元。
    2.被告應給付戊○○106萬7,580元。
    3.被告應給付庚○○73萬3,217元。
    4.被告應給付辛○○87萬4,833元。
    5.被告應給付丙○○101萬4,867元。
    6.被告應給付甲○○42萬6,442元。
二、被告則辯稱：
  (一)原告均未達勞動基準法第53條規定得自請退休之條件，不得
    依勞動基準法之規定於離職時請求被告給付退休金。被告訂
    定系爭優退辦法，以優於勞動基準法所訂定之退休標準，使
    符合一定條件之員工得申請優惠退休，此時被告為兼顧營運
    需要及人力需求之考量，應得保有准駁之權利，並於系爭優
    退辦法第2.0 條、第5.3 條明文規定：「經主管核准後適用
    本辦法」、「需經單位主管核准並送請總經理核准」之情。
    被告對申請優惠退休之員工既有准駁之權利，本無故意隱瞞
    不公告之必要。且被告確曾將系爭優退辦法公布於公布欄上
    ，原告主張被告未公布且故意不告知系爭優退辦法，應舉證
    以實其說。
  (二)原告於系爭優退辦法適用期間內之97年12月1 日至97年12月
    31日，均未提出優惠退休之申請，即使申請被告亦有否准之
    權利。被告依勞動基準法規定，以資遣方式終止與原告之勞
    動契約，原告自不得依系爭優退辦法，請求被告給付退休金
    。被告前已給付原告資遣費及預告工資，如被告應負給付退
    休金之責任，均應予以扣除。
  (三)並聲明請求判決：
    1.原告之訴駁回。
    2.如受不利判決，願供擔保請准宣告免為假執行。
三、兩造不爭執之事項：
  (一)原告原係被告之員工，嗣經被告資遣。原告之到職日期、資
    遣日期、已領取資遣費，各如附表一所示。此並有原告之資
    遣單影本（本院卷第32頁至第37頁）在卷足憑。
  (二)被告資遣原告時，同時給付原告預告工資，其金額如附表三
    所示。
  (三)系爭優退辦法第2.0 條規定：「凡受雇於本公司正式編制同
    仁，符合本優惠退休之條件者，得經主管核准後適用本辦法
    。」第3.0 條規定：「申請期限：97年12月1 日至97年12月
    31日。98年1 月1 日起恢復原依勞基法所訂定之退休條件及
    辦法。」第5.3 條規定：「申請本辦法須經單位主管核准並
    送請總經理核准始可辦理退休。」第5.4 規定：「申請程序
    ：申請人提出正式申請→單位主管核准→總經理核准→人力
    資源部辦理相關作業。」此並有系爭優退辦法在卷可稽（本
    院98年度湖勞調字第39號卷〈下稱調解卷〉，第27-9頁）。
四、本件經兩造整理並簡化後之爭點如下（本院卷第52頁）：
  (一)原告得否依系爭優退辦法請求被告給付退休金？
    1.原告是否知悉系爭優退辦法？
    2.如原告依系爭優退辦法申請退休，被告是否有准駁之權？
  (二)如原告得依系爭優退辦法請求被告給付退休金，其金額應為
    若干？
五、茲析述如下：
  (一)被告已公告系爭優退辦法：
    原告主張被告未公告系爭優退辦法，致其等無從知悉系爭優
    退辦法之存在云云，惟被告則否認之。經查，被告抗辯：其
    於97年12月1 日至同月3 日，將系爭優退辦法張貼於公司公
    布欄內，足使員工知悉乙節，有拍攝日期為97年12月1 日之
    照片2 紙附卷為證（調解卷，第27-11 頁至第27- 12頁），
    應堪信為真實；而被告張貼系爭優退辦法之公布欄，確為原
    告等員工每日必經之處，此亦為原告所自承（本院卷第27頁
    背面），則原告主張被告故意隱匿不告知系爭優退辦法云云
    ，即屬無據。再者，被告告知員工系爭優退辦法，原無一定
    要式，或以紙本張貼、傳閱，或公布於網站，或由單位部門
    主管轉知，均無不可，原告以被告未於內部網站公布為由，
    遽予指稱原告故意隱匿系爭優退辦法云云，即非可採。且依
    兩造不爭執之事實(三)所示，被告對提出優惠退休申請之員工
    仍有審核、准駁之權限（詳下述），自難認被告有故意隱匿
    之必要。況兩造均陳稱確有其他員工依系爭優退辦法申請優
    惠退休，亦非可逕認被告有何故意隱匿之行為。
  (二)被告對申請優惠退休之員工，有審核、准駁之權：
    1.原告主張：原告均符合系爭優退辦法之申請條件，且原告
      所知有提出申請者均經核准通過，故如原告提出申請，被
      告必定會准許云云，惟為被告所否認。經查，依據兩造不
      爭執之事實(三)所示，系爭優退辦法第2.0 條、第5.3 條明
      訂依系爭優退辦法申請優惠退休，需經單位主管核准並送
      請總經理核准；第5.4 條亦明訂申請流程為：申請人提出
      正式申請後，需先經單位主管核准，再送總經理核准後，
      始交由人力資源部辦理相關作業。換言之，申請優退之員
      工尚須經被告單位主管與總經理核准，堪認該條款約定將
      適用對象限於經被告同意之人，即被告保留否准員工申請
      優退之權利。原告雖主張：系爭優退辦法性質上為被告提
      出之要約，如原告申請依系爭優退辦法提前退休，則為對
      系爭優退辦法之承諾，兩造即受系爭優退辦法之拘束，被
      告負給付原告退休金之義務云云。惟按，系爭優退辦法既
      已明定被告得對原告之申請保有審核、准駁之權，則系爭
      優退辦法性質上應係要約之誘引，如原告提出申請，則屬
      對原告為要約，尚待被告之承諾（核准原告適用系爭優退
      辦法），兩造始達成適用系爭優退辦法之意思表示合致。
      準此，原告主張若其等提出優惠退休之申請，被告即必須
      核准，並依系爭優退辦法給付退休金云云，已與系爭優退
      辦法之明文規定不符。
    2.再按，事業單位所訂優於勞動基準法規定之員工提前退休
      辦法，如為兼顧營運需要及人力需求之考量，而保有准駁
      員工申請之權利，應屬可行；惟員工如符合勞動基準法第
      53條自請退休條件而自請退休時，事業單位應不得拒絕。
      此業經行政院勞工委員會85年8 月22日（85）台勞動三字
      第128660號函、87年7 月9 日（87）台勞動三字第025704
      號函說明綦詳。而原告於97年12月間，均未符合當時（修
      正前）勞動基準法第53條規定之「工作15年以上年滿55歲
      」、「工作25年以上」之自請退休條件，此為兩造所不爭
      執，故原告主張如其等提出優惠退休之申請，被告即必須
      同意云云，除與系爭優退辦法之規定相悖，亦與上開函釋
      意旨有間。且勞動基準法之立法目的係為規定勞動條件之
      最低標準，雇主與勞工所訂勞動條件，不得低於該最低標
      準，此觀諸勞動基準法第1 條之規定即明。而系爭優退辦
      法並非基於法律之強制規定予以訂立，被告自得考慮公司
      成本支出、員工反應、人事調度、營運狀況等因素，而於
      系爭優退辦法中明文規定由被告保有審核、准否員工優惠
      退休之權限。原告主張其等提出優惠退休之申請後，被告
      即必須核准並依系爭優退辦法給付退休金云云，顯無可採
      。
    3.綜上，本件原告並未於系爭優退辦法適用期間內之97年12
      月1 日至97年12月31日提出優惠退休之申請（要約），被
      告原無從核准（承諾）。且縱原告提出申請，被告亦未必
      准許，此由被告陳稱：訂立系爭優退辦法之主要目的係為
      裁撤光碟機事業部，故以該事業部之員工為優先，其餘部
      門之員工如提出申請，於預算許可之情形下，年資16年以
      上者，被告亦同意優惠退休等情（本院卷第50頁背面至第
      52頁背面）等情，亦堪認依被告之政策及營運需求，原告
      等人應非優先適用系爭優退辦法之人選。原告主張兩造間
      之勞動契約受系爭優退辦法之拘束，既不可採，則原告實
      無由於合意以資遣方式終止勞動契約後，復要求被告回溯
      適用系爭優退辦法給付退休金之理。被告既合法資遣原告
      ，並依勞動基準法之規定給付資遣費及預告工資完畢，自
      無何違失之處，原告主張被告有違公平誠信原則云云，尚
      非有據。從而，原告依系爭優退辦法，起訴請求被告給付
      退休金，為無理由，其訴應予駁回。
五、本件判決之基礎已臻明確，兩造其餘爭點、主張及所提出之
    證據，於判決結果不生影響，無庸一一論述，附此敘明。
六、本件訴訟費用（減縮後）為第一審裁判費4 萬8,718 元，依
    職權命由原告負擔。
七、據上論結，原告之訴為無理由，依民事訴訟法第78條、第87
    條第1 項，判決如主文。
中    華    民    國    99    年    2     月    3     日
                  民事第二庭  法  官  王怡雯
以上正本證明與原本無異。
如對本判決上訴，應於判決送達後20日內向本院提出上訴狀。
中    華    民    國    99    年    2     月    4     日
                              書記官  桂大永
附表一（幣別：新臺幣）：
┌───┬──────┬──────┬───────┐
│姓名  │到職日期    │資遣日期    │已領資遣費    │
├───┼──────┼──────┼───────┤
│己○○│77年8 月3日 │98年2月18日 │89萬8,293元   │
├───┼──────┼──────┼───────┤
│戊○○│78年10月1日 │98年2月18日 │129萬8,889元  │
├───┼──────┼──────┼───────┤
│庚○○│82年5月17日 │97年12月5日 │74萬1,143元   │
├───┼──────┼──────┼───────┤
│辛○○│82年5月24日 │97年12月31日│89萬4,167元   │
├───┼──────┼──────┼───────┤
│丙○○│76年7月15日 │98年3月6日  │143萬4,052元  │
├───┼──────┼──────┼───────┤
│甲○○│82年3月1日  │98年2月25日 │49萬6,541元   │
└───┴──────┴──────┴───────┘
附表二（幣別：新臺幣）：
┌───┬────────┬───────┐
│姓名  │得申請優惠退休金│被告應給付差額│
├───┼────────┼───────┤
│己○○│159萬2,253元    │69萬3,960元   │
├───┼────────┼───────┤
│戊○○│236萬6,469元    │106萬7,580元  │
├───┼────────┼───────┤
│庚○○│147萬4,360元    │73萬3,217元   │
├───┼────────┼───────┤
│辛○○│176萬9,000元    │87萬4,833元   │
├───┼────────┼───────┤
│丙○○│244萬8,919元    │101萬4,867元  │
├───┼────────┼───────┤
│甲○○│92萬2,983元     │42萬6,442元   │
└───┴────────┴───────┘
附表三（幣別：新臺幣）：
┌───┬────────┐
│姓名  │原告已領預告工資│
├───┼────────┤
│己○○│4萬6,264元      │
├───┼────────┤
│戊○○│7萬1,172元      │
├───┼────────┤
│庚○○│4萬7,560元      │
├───┼────────┤
│辛○○│5萬8,000元      │
├───┼────────┤
│丙○○│6萬6,187元      │
├───┼────────┤
│甲○○│3萬5,050元      │
└───┴────────┘

司法院資訊處製作；財團法人民間司法改革基金會備份。
